臺灣高等法院刑事判決　　　　　　　　　　　　　九十二年度上易字第三二六七號
　　上　訴　人
　　即　被　告　丁○○
　　自　訴　人　乙○○
右上訴人因詐欺等案件，不服臺灣臺北地方法院九十一年度自字第九一六號，中華民
國九十二年九月二十六日第一審判決，提起上訴，本院判決如左：
    主  文
原判決關於丁○○部分撤銷。
丁○○無罪。
    理  由
一、自訴意旨略以：丁○○與甲○○共同意圖為自己不法之所有，基於概括之犯意，
    於民國九十一年二月初，向乙○○佯稱其等對日本名古屋機場擴建工程所需之塊
    石已取得訂單，可從中國大陸沿海出口，並有從中國大陸沿海出口的買賣合約，
    買賣編號為ＢＥＦ、ＣＷ二００二０一，邀乙○○投資，並承諾願按花崗塊石每
    公噸美金一角做為回收報酬，還款時間以交貨第一船始兩個月還清等情，並傳真
    空白承諾書予乙○○，以取信乙○○，乙○○不知有詐，因而陷於錯誤，先後於
    附表所示之時間，以附表所示之方式，合計交付新台幣 (下同)二百萬元予丁○○及甲○○，丁○○並於九十一年六月八日簽立承諾書，由甲○○為見證人，交
    乙○○收執，以取信乙○○。嗣乙○○發現丁○○、甲○○二人根本無日本名古
    屋機場擴建工程之塊石訂單，屢向其等催討返還二百萬元未果，乙○○始知受騙
    。因認丁○○涉犯刑法第三百三十九條第一項之詐欺取財罪嫌。
二、按犯罪事實應依證據認定之，無證據不得認定犯罪事實；不能證明被告犯罪者，
    應諭知無罪之判決，刑事訴訟法第一百五十四條第二項、第三百零一條第一項分
    別定有明文。又刑事訴訟上證明之資料，無論其為直接證據或間接證據，均須達
    於通常一般之人均不致於有所懷疑，而得確信其為真實之程度，始得據為有罪之
    認定，若其關於被告是否犯罪之證明未能達此程度，而有合理性懷疑之存在，致
    使無從形成有罪之確信，根據「罪證有疑、利於被告」之證據法則，即不得遽為
    不利被告之認定（最高法院七十六年度台上字第四九八六號判例意旨參照）。另
    刑法第三百三十九條第一項詐欺罪之成立，以意圖為自己或第三人不法所有，以
    詐術使人將本人或第三人之物交付為要件。所謂以詐術使人交付，必須被詐欺人
    因其詐術而陷於錯誤，若其所用方法，不能認為詐術，亦不致使人陷於錯誤，即
    不構成該罪（最高法院四十六年台上字第二六０號判例意旨參照）。
三、本件自訴人乙○○認上訴人即被告丁○○涉犯刑法第三百三十九條第一項之詐欺
    取財罪，係以自訴人之指訴、空白承諾書、匯款資料、被告書立由甲○○為見證
    人之承諾書、甲○○簽發之承諾書等為主要論據。訊據被告對其曾與甲○○收受
    如附表所示之匯款等情均坦承不諱，惟堅決否認有何詐欺犯行，辯稱：係甲○○
    以取得日本名古屋機場擴建工程所需之塊石訂單，邀其合作，其再邀己○○（嗣
    改名為鄭詩潔）投資，但並未邀自訴人投資，其以為自訴人所匯款項，係己○○
    投資之資金，事實上自訴人所匯資金，其僅實收五十萬元，餘均交甲○○，因其
    相信甲○○已取得塊石訂單，乃赴大陸尋找訂購塊石，俾便交貨，其在大陸地區
    承包福建省浦田市的南日島礦區開採礦石，並已支付散裝輪船之訂金，投入之資
    金遠甚於自訴人之出資，其屢催甲○○提供信用狀未果，乃不敢出貨，其亦為投
    資塊石之受害者，並無詐欺犯行等語。
四、經查：
  (一)有關被告與甲○○曾收受自訴人如附表所示之匯款等情，業經自訴人指訴明確，
    核與被告供承之情節相符，復有新竹國際商業銀行匯款通知書、臺灣土地銀行入
    戶電匯申請書、臺灣土地銀行匯出匯款申請書、戊○○第一商業銀行存摺、戊○○郵局存摺 (以上均為影本)等在卷可憑，是自訴人確曾以如附表所示之方式匯
    款予被告及甲○○，合計二百萬元無訛，此部分之事實堪以認定。
  (二)自訴人固曾以如附表所示之方式匯款予被告及甲○○，惟依吾人生活之一般經驗
    ，一般人從事匯款行為之原因甚多，尚無法以雙方有匯款之資金流動情形，即推
    認受款之一方係意圖為自己不法之所有，施用詐術，使匯款之一方陷於錯誤，交
    付錢物，而構成刑法第三百三十九條第一項之詐欺取財罪，是本件首應探究者係
    被告收受自訴人如附表所示之匯款，是否係自始即有為自己不法所有之意圖？有
    無施用何種詐術？自訴人是否因被告之施詐行為陷於錯誤，而交付如附表所示之
    款項？本院綜合全案卷證，認依自訴人所舉證據，尚無法推認被告確有刑法第三
    百三十九條第一項之詐欺犯行，茲析述如下：
  (1)自訴人就被告自始即有為自己不法所有之意圖一節，並未提出實質之證據以實其
    說，而被告就此點辯稱：其係因甲○○告知取得日本名古屋機場擴建工程所需之
    塊石訂單，邀其合作，才找己○○投資，因其亦相信甲○○已取得塊石訂單，乃
    赴大陸尋找訂購塊石，並在大陸地區承包福建省浦田市的南日島礦區開採礦石，
    且已支付散裝輪船之訂金等語。而本院於審理期日傳訊證人丙○○結證稱：有關
    日本名古屋毛角石的石頭訂單，係由庚○○與日本方面接洽，甲○○是石頭供應
    商，他表示他有能力接下石頭供應之訂單，其及庚○○還曾要求甲○○提出可以
    供貨之證明，當時其等均認為生意可以做得成，庚○○表示其等在臺灣接訂單，
    由大陸提供石頭，再把石頭送到日本，不料日本方面生變，訂單一直沒有下來，
    後來經過瞭解庚○○洽談的對象也是日本的中間商，其見過該日本中間商，該日
    本中間商曾與庚○○做過生意，表示對名古屋機場擴建工程有股份，當時日方亦
    有將整個工程進度公布在網路上，其與庚○○相信確有這個案子，並請甲○○去
    準備大陸方面的石頭，但到目前為止均未接獲信用狀及訂單，其等也覺得是被日
    本的中間商所騙，整個過程其僅見過甲○○，有聽甲○○提到被告在供應石頭這
    方面有經驗，所以請被告到大陸準備，並沒有見過被告本人等語 (見本院九十三
    年八月十九日審判程序筆錄第五頁至第七頁)；另證人庚○○亦證稱：被告係日
    本名古屋毛角石的石頭訂單之供應商，其負責與日本洽談，曾代表日方到大陸福
    州去看準備的情形，甚至在大陸福州租辦公室辦公，其在前往福州之前，並不認
    識被告，係甲○○告知到福州之飯店後，大陸那邊會有人和其聯絡，後來至飯店
    與其聯絡的人就是被告，被告確實提供礦場、碼頭、運輸船舶等相關資料，其亦
    請公司之技術人員至被告之礦區考察等語 (見本院九十三年八月十九日審判程序
    筆錄第八頁至第九頁)；又證人甲○○亦結證稱：九十年十一月、十二月間就開
    始與日本洽談此筆生意，為了供應石頭，需要有人在大陸地區協調礦區、船舶等
    相關事項，庚○○告知要隨時準備供貨，其與被告之前曾合作過其他案子，乃與
    被告聯絡，被告同意負責大陸部分的事情，九十一年二、三月間，被告就前往大
    陸準備，庚○○公司確曾派出一個輪機長負責船舶之事等語 (見本院九十三年八
    月十九日審判序筆錄第十頁至第十二頁)，此外，復有被告所提中華人民共和國
    採礦許可證影本、毛角石銷售合同影本及證人甲○○所提供大陸福建地區載運塊
    石碼頭調查表影本在卷可憑，是有關日本名古屋機場擴建工程所需之毛角石石頭
    訂單，係由證人庚○○與日方洽談，證人丙○○亦參與計畫，甲○○知有該項石
    頭訂單，乃向庚○○及丙○○表示有能力承接該訂單，並表示本案被告有供應石
    頭之經驗，由本案被告至大陸地區負責礦區石頭開採及船運事項，證人庚○○並
    曾親至大陸福州瞭解大陸石頭礦區準備之情形，從而，被告所辯其係因甲○○告
    知取得日本名古屋機場擴建工程所需之塊石訂單，邀其合作，乃赴大陸尋找訂購
    塊石，並在大陸地區承包福建省浦田市的南日島礦區開採礦石，且已支付散裝輪
    船之訂金等語，即非存然無可採信。是，被告確係因日本名古屋機場擴建工程需
    用毛角石乃至大陸礦區準備供應石頭，並非如自訴人所指日本名古屋機場擴建工
    程從頭到尾並不存在，被告自始即有為自己不法所有之意圖，竟以不存在之工程
    遊說其投資，使其陷於錯誤而投資款項。
  (二)自訴人就被告究係施用何種詐術？使其陷於錯誤，而交付如附表所示之款項一節
    ，僅提出其匯款單據、空白承諾書影本 (原審卷第十頁) 、以被告為立承諾書人
    甲○○為見證人，日期為九十一年六月八日之承諾書影本 (見原審卷第十五頁、
    第一三九頁、第一七三頁) 、以甲○○為立承諾書人之承諾書影本 (見原審卷第
    一四０頁、第一七二頁) 等為據，惟前開匯款單據固能證明自訴人確有匯款之事
    實，但無法僅以匯款一事推認被告有詐欺犯行，已如前述，而自訴人所提之承諾
    書均為影本，與原本是否均屬一致，尚非無疑，其中以被告為立承諾書人甲○○
    為見證人，日期為九十一年六月八日之承諾書影本，係由證人甲○○於見證人欄
    簽名、蓋章，並註明「收訖」字樣，而核對被告之出入境紀錄，被告自九十一年
    五月十七日即已出境，至九十一年八月四日再行入境，該承諾書之簽訂日期被告
    並不在國內，是尚難僅以該承諾書推認確係被告對自訴人施用詐術。至於以甲○○為立承諾書人之承諾書影本係九十一年六月五日甲○○簽立予自訴人收執，並
    非被告所簽立，而簽立之時間被告並不在國內，承諾書之貨品係日本沖繩、宮琦
    、熊本、鹿兒島等處所需之砂石，與日本名古屋機場擴建工程並無關聯，亦無證
    據證明被告與甲○○就自訴人支出此部分之投資款項有何意思聯絡及行為分擔，
    尚難執此為據，認被告對自訴人有施用詐術之詐欺之行為。另自訴人所提空白承
    諾書影本，被告雖不否認該承諾書之格式，係其與甲○○為尋求金主投資擬妥內
    容後繕打，傳真予金主己○○參考，惟否認係其交付予自訴人，而以該空白承諾
    書對自訴人施詐。本院衡諸，自訴人自承該空白承諾書係證人己○○所交付，而
    非被告交付 (見原審卷第六十三頁)，證人己○○ (嗣改名為鄭詩潔)亦證稱：甲○○曾傳真一張寫有其姓名之承諾書及一張空白承諾書，當時因自訴人想投資，
    其乃將空白的承諾書交予自訴人，且自訴人第一次匯款前，並未拿承諾書，匯款
    後，自訴人要求，才拿承諾書予自訴人看等語 (見本院九十三年八月十九日審判
    程序筆錄第十九頁) ，細繹該空白承諾書之內容係載明立承諾書人願按花崗岩塊
    石，以每公噸美金一角做為報酬，還款時間以交貨第一船始兩個月還清新台幣一
    百萬元，報酬金總計壹拾萬美金等語，堪認係有關投資報酬之相關約定，而前開
    承諾書內容有關投資人及立承諾書人部分係屬空白，應認係供金主投資前參考判
    斷投資是否有利得之參考，該空白承諾書並非被告親自交付自訴人，承諾書內容
    係一般投資報酬之記載，尚難僅以自訴人自金主己○○處轉取得之該空白承諾書
    即推認被告確對自訴人施用詐術，自難遽以詐欺取財罪相繩。
  (三)按自訴人以二百萬元投資商業行為，堪認係一重大經濟行為，對其日後生活確有
    影響，衡情投資者當係經過深思熟慮後審慎為之，且個人在投資時考慮因素眾多
    ，諸如投資報酬率、市場景氣、風險、被投資者之信譽、投資者個人之資力等等
    ，不一而足。投資者斟酌各人能力及各種狀況，而決定是否投資，投資成功固能
    獲取報酬，但亦需承擔投資可能失利之風險，若無確切證據證明，自難於投資失
    利時即指稱係遭他人詐欺。本案自訴人係成年而有智識之人，經朋友邀約而投資
    ，理應經過深思熟慮後而審慎為之，依卷附資料，僅能證明自訴人有投資行為，
    尚難認被告於自訴人投資之初，即意圖為自己不法所有，施用詐術，使自訴人陷
    於錯誤，而投資款項。又本件被告因認甲○○確取得日本名古屋機場擴建工程之
    石塊訂單，而至大陸地區馬具責石塊之開採及提供等相關事項，其間因石塊擬由
    大陸沿海運至日本，需資金進行相關籌備工作，而尋求金主投資，被告辯稱其接
    洽之金主係證人己○○並非被告，雖知證人己○○提供之資金內含自訴人之資金
    ，惟其均係與證人己○○聯繫，不明瞭證人己○○與自訴人間之出資比例及內部
    關係，此亦經證人己○○於本院審理時到庭結證稱：被告係邀其投資，除其個人
    資金外，其另行邀集自訴人及某大姐參與投資，其曾告知被告，自訴人亦有投資
    在內，自訴人匯款後，將匯款憑證交其閱覽後，其即以電話聯絡被告錢已匯至，
    嗣被告及甲○○發現日本方面之信用狀無法下來，乃至台中找其洽談本件投資案
    作罷，並開立本票擔保會逐步返還投資款，至目前為止已返還二十五萬二千元，
    整個投資案均係其與被告及甲○○洽談，於事後再將洽談結果告知自訴人等語 (
    見本院九十三年八月十九日審判程序筆錄第十六頁至第十九頁)；又證人即自訴
    人友人林明傳亦於原審證稱：被告就塊石訂單係找己○○投資，就其所知被告並
    未找自訴人投資，被告曾在其事務所打電話予己○○洽談投資之事，起初己○○
    不想讓其先生知道投資之事，以自訴人名義投資，後來自訴人將匯款資料寄給其
    看，其才知自訴人亦有投資，不知事情為何變如此複雜等語 (見原審卷第一一七
    頁至第一一九頁)，由證人己○○及林明傳之證詞，可知被告接洽投資之對象係
    證人己○○，此由每次款項匯至，均由證人己○○通知被告，相關之承諾書亦係
    由證人己○○轉交，亦可知其情，自訴人固確有出資，然其與證人己○○間有關
    出資之內部約定為何？被告既認投資者係證人己○○，又如何對自訴人直接施用
    詐術，並非無疑。嗣證人庚○○、甲○○等人雖就名古屋機場擴建工程，因故未
    能取得塊石訂單，被告亦未能如期自大陸出口塊石至日本，但被告於大陸地區確
    有進行相關籌備工作，雖嗣後未能完成而使自訴人順利獲得承諾書所載之報酬，
    此屬投資之民事糾紛，應循民事途徑解決，與詐欺罪意圖為自己不法所有，以詐
    術使人陷於錯誤，而交付財物之構成要件不符，尚難以刑法詐欺罪論處。
  (四)刑事訴訟法第一百六十一條已於九十一年二月八日修正公布，修正後同條第一項
    規定：檢察官就被告犯罪事實，應負舉證責任，並指出證明之方法。自訴人於自
    訴案件其法律上之地位，相當於公訴案件之檢察官，因此，自訴人對於自訴之犯
    罪事實，應負提出證據及說服之實質舉證責任。倘其所提出之證據，不足為被告
    有罪之積極證明，或其闡明之證明方法，無從說服法官以形成被告有罪之心證，
    基於無罪推定之原則，自應為被告無罪判決之諭知。本件自訴人未提出適合於證
    明被告確犯詐欺罪之積極證據，本院就卷內訴訟資料，逐一剖析，參互審酌，仍
    無從獲得被告有罪之心證，應認不能證明被告犯罪。
五、原判決認被告未提出任何足以證明日本名古屋機場確有擴建工程、該項工程確實
    需要購買塊石、甲○○確實已經取得提供該項工程塊石之合約、其與甲○○業將
    自訴人之投資款項使用於開採塊石業務等事項之證據，而對被告論罪科刑，惟刑
    事訴訟法規定被告有緘默權，被告基於不自證己罪原則，自無真實陳述之義務，
    亦不負自證清白之責任，不能因被告未能提出證據為有利於己之證明，即為不利
    於被告之認定，原審為被告有罪之判決，認事用法尚難謂洽，被告上訴否認犯行
    ，指摘原判決不當，為有理由，自應由本院將被告連絡松部分予以撤銷改判，另
    為該被告無罪之諭知。
據上論斷，應依刑事訴訟法第三百六十九條第一項前段、第三百六十四條、第三百零
一條第一項判決如主文。
中　　　華　　　民　　　國　　九十三　　年　　　九　　　月　  　二　  　日
                              臺灣高等法院刑事第二十二庭
                                  審判長法  官  蔡  秀  雄
                                        法  官  周  占  春
                                        法  官  蘇  素  娥
右正本證明與原本無異。
不得上訴。
                                        書記官 何  閣  梅
中　　　華　　　民　　　國　　九十三　　年　　　九　　　月　　　二　　　日
附表
┌──┬──────────┬─────────────────────┐
│編號│時       間 （民國）│       方                        式       │
├──┼──────────┼─────────────────────┤
│ 一 │九十一年二月二十二日│匯款二十四萬元至戊○○第一銀行頭份分行第三│
│    │                    │0000000000號帳戶。              │
├──┼──────────┼─────────────────────┤
│ 二 │九十一年五月十四日  │匯款五十一萬元至戊○○郵局第0000000│
│    │                    │0000000號帳戶。                    │
├──┼──────────┼─────────────────────┤
│ 三 │九十一年三月間某日  │由己○○轉交甲○○、丁○○現金十萬元。    │
├──┼──────────┼─────────────────────┤
│ 四 │九十一年四月間某日  │提款卡轉帳十五萬元至甲○○光復郵局第○○○│
│    │                    │00000000000號帳戶。            │
├──┼──────────┼─────────────────────┤
│ 五 │  九十一年六月六日  │匯款五十萬元至甲○○光復郵局第○○○一三六│
│    │                    │00000000號帳戶。                  │
├──┼──────────┼─────────────────────┤
│    │                    │匯款五十萬元至丁○○設中國大陸福建中國銀行│
│ 六 │  九十一年六月六日  │第Ａ／Ｃ  Ｎ00000000─○○七○○○│
│    │                    │─000000000帳戶。                │
└──┴──────────┴─────────────────────┘
